臺灣臺北地方法院刑事判決　　　　　　　96年度易字第1335號
公　訴　人　臺灣臺北地方法院檢察署檢察官
被　　　告　丙○○
指定辯護人　本院公設辯護人甲○○
上列被告因詐欺案件，經檢察官提起公訴（95年度偵緝字第1309
號），本院判決如下：
    主  文
丙○○行使偽造私文書，足以生損害於他人，處有期徒刑陸月，
如易科罰金，以銀元參佰元即新臺幣玖佰元折算壹日，減為有期
徒刑參月，如易科罰金，以銀元參佰元即新臺幣玖佰元折算壹日
。
    事  實
一、丙○○為亞震工程股份有限公司（下稱亞震公司）負責人，
    其以該公司名義開立之支票於民國86年1 月8 日起因存款不
    足有退票紀錄，明知自已己無償債能力，為順利借得款項，
    竟基於行使偽造私文書之犯意，並意圖為自己不法之所有，
    於86年2 月初，在不詳地點，將如附表所示財團法人振興復
    健醫學中心開立給亞震公司、發票日86年2 月5 日（起訴書
    誤繕為2 月2 日）、票號FN0000000 號、帳號00000000000
    號、付款人為世華聯合商業銀行天母分行、面額新臺幣（下
    同）338 萬6 千元之支票影印後，將該影本上之發票日更改
    為86年2 月12日而加以偽造，並於86年2 月3 日持該偽造之
    支票影本向乙○○借款，佯稱票款到期兌現後後即可還款，
    乙○○因而陷於錯誤，而借款34萬5 千元予丙○○。詎事後
    丙○○逃匿，經乙○○向上述發票人查證後，始悉上情。
二、案經乙○○訴由臺灣臺北地方院檢察署檢察官偵查起訴。
    理  由
一、上揭事實，業據被告丙○○於本院審理時坦承不諱，核與證
    人即告訴人乙○○於偵查中之證述相符，並有偽造之支票影
    本、國泰世華商業銀行96年7 月13日（96）國世天母字第09
    6000123 號函及所附如附表所示原支票正反面影本、亞震公
    司帳戶交易明細資料、臺灣中小企業銀行永春分行96年7 月
    23日96永春字第90092 號函及所附客戶連線查詢單、存款不
    足退票單、財團法人振興復健醫學中心96年7 月23日96振行
    字第0000000872號函及所附支出憑證粘貼單、統一發票、工
    程合約書在卷可稽，堪認被告之自白與事實相符，是以本件
    事證明確，被告犯行堪以認定，應予依法論科。
二、查被告行為後，刑法業於94年2 月2 日修正公布，95年7 月
    1 日起施行。按行為後法律有變更者，適用行為時之法律，
    但行為後之法律有利於行為人者，適用最有利於行為人之法
    律，修正後刑法第2 條第1 項定有明文。此條規定係規範行
    為後法律變更所生新舊法律比較適用之準據法，本身尚無新
    舊法比較之問題，於新法施行後，應一律適用新法第2 條第
    1 項之規定，為「從舊從輕」之比較。而本次法律變更，比
    較時應就罪刑有關之共犯、未遂犯、想像競合犯、牽連犯、
    連續犯、結合犯，以及累犯加重、自首減輕暨其他法定加減
    原因（如身分加減）與加減例等一切情形，綜其全部罪刑之
    結果而為比較（最高法院95年5 月23日95年度第8 次刑庭會
    議決議參照）。經查：
（一）刑法第339 條第1 項關於詐欺取財罪之規定，法定刑為「
      5 年以下有期徒刑、拘役或科或併科1 千元以下罰金」，
      就罰金部分，依修正後刑法施行法第1 條之1 ：「中華民
      國94年1 月7 日刑法修正施行後，刑法分則編所定罰金之
      貨幣單位為新臺幣。94年1 月7 日刑法修正時，刑法分則
      編未修正之條文定有罰金者，自94年1 月7 日刑法修正施
      行後，就其所定數額提高為30倍。但72年6 月26日至94年
      1 月7 日新增或修正之條文，就其所定數額提高為3 倍」
      ，及修正後刑法第33條第5 款將罰金刑定為「新臺幣1 千
      元以上，以百元計算之」等規定，則刑法修正後第339 條
      第1 項詐欺取財罪所得科處之罰金刑最高為新臺幣3 萬元
      ，最低為新臺幣1 千元，惟依被告行為時之刑罰法律，即
      罰金罰鍰提高標準條例第1 條前段規定之提高倍數10倍及
      修正前刑法第33條第5 款規定之罰金最低額1 元計算，前
      開詐欺取財罪之罰金刑最高為銀元1 萬元，最低為銀元1
      元，換算為新臺幣後，最高額雖與新法同為新臺幣3 萬元
      ，惟最低額僅新臺幣30元。比較修正前、後之刑罰法律，
      自以行為時即修正前之法律較有利於被告。
（二）刑法第55條關於牽連犯之規定業經刪除，則被告所犯各罪
      ，應予分論併罰。比較新、舊法結果，適用被告行為時之
      法律即修正前刑法第55條牽連犯之規定，較有利於被告。
（三）綜上法律修正前、後之比較，揆諸前揭最高法院決議及修
      正後刑法第2 條第1 項所定之「從舊從輕」原則，適用被
      告行為時即修正前之法律，對被告較為有利，自應適用修
      正前刑法及罰金罰鍰提高標準條例等相關規定。
三、按「支票為有價證券，支票上權利之移轉及行使，與其占有
    支票有不可分離之關係，一旦喪失占有，非依法定程序，不
    得享有支票上之權利，因而支票原本，有不可替代性。上訴
    人既無變造本件支票，僅以剪貼影印方式，將支票影本之金
    額壹萬零柒佰玖拾肆元，改為柒佰玖拾肆萬元，而支票影本
    不能據以移轉或行使支票上之權利，顯與一般文書之影本與
    原本有相同之效果者不同，故難認係變造支票之行為。惟該
    具有支票外觀之影本，不失為表示債權之一種文書，其內容
    俱係虛構，自屬偽造之私文書。」，此有最高法院84年台上
    字第1426號判例意旨可資參照，是核被告上述更改支票影本
    記載並持向告訴人借款之所為，係犯刑法第216 條、第210
    條之行使偽造私文書罪及第339 條第1 項之詐欺取財罪。起
    訴書所犯法條雖漏載被告涉犯刑法第216 、210 條之行使偽
    造私文書罪，然業已於犯罪事實欄記明被告更改支票影本之
    事實，並經蒞庭檢察官當庭補充被告此部分涉犯行使偽造私
    文書罪，是以本院自得論科，併此敘明。其行使偽造私文書
    之目的，在向告訴人詐取金錢，是所犯上開二罪間有方法結
    果之牽連關係，應依修正前刑法第55條之規定，從一重之行
    使偽造私文書罪論處。爰審酌被告犯後坦承犯行，犯後態度
    尚佳，且與告訴人達成和解，當庭先清償告訴人2 萬元，此
    有本院96年8 月21日審判筆錄在卷可稽，並參酌被告犯罪之
    動機、目的、犯罪之手段，以及被告之品行、智識程度、犯
    罪所生之危險或損害等一切情狀，量處如主文所示之刑。又
    被告行為後，90年1 月12日修正施行前之刑法第41條第1 項
    原規定「犯最重本刑為3 年以下有期徒刑以下刑之罪，而受
    6 月以下有期徒刑或拘役之宣告，因身體、教育、職業或家
    庭之關係，執行顯有困難，得以1 元以上3 元以下折算一日
    ，易科罰金」，90年1 月12日修正生效後之規定擴大得易科
    罰金之範圍，凡「所犯最重本刑為5 年以下有期徒刑之罪」
    ，符合前開與舊法相同之其他要件下，即得易科罰金；95年
    7 月1 日修正施行後之規定則刪除「因身體、教育、職業、
    家庭之關係或其他正當事由，執行顯有困難者」之要件，將
    易科罰金之折算標準，由原配合罰金罰鍰提高標準條例第2
    條規定（已於95年7 月1 日刪除）之銀元1 百元至銀元3 百
    元折算一日，提高為新臺幣1 千元、2 千元或3 千元折算一
    日。經綜合比較上開法律變更之情形，以90年1 月12日修正
    施行後95年7 月1 日修正施行前之規定對於被告較為有利，
    依據修正後刑法第2 條第1 項後段之規定，即應適用95年7
    月1 日修正施行前之上開規定，諭知易科罰金之折算標準。
    末以，本件被告之犯罪時間係於96年4 月24日之前，且無中
    華民國96年罪犯減刑條例所定不得減刑之情形，爰依同條例
    第2條 第1 項第3 款、第7 條規定減其宣告刑2 分之1 ，併
    依同條例第9 條，並諭知減刑後易科罰金之折算標準。
四、偽造之支票影本經被告向告訴人行使，已非被告所有，故不
    宣告沒收，併此敘明。
據上論斷，應依刑事訴訟法第299 條第1 項前段，刑法第2 條第
1 項、第216 條、第210 條、第339 條第1 項、修正前刑法第55
條、第41 條 第1 項前段（90年1 月12日修正施行後），刑法施
行法第1 條之1 ，修正前罰金罰鍰提高標準條例第2 條，現行法
規所定貨幣單位折算新臺幣條例第2 條，中華民國96年罪犯減刑
條例第2 條第1 項第3 款、第7 條、第9 條，判決如主文。
本案經檢察官江貞諭到庭執行職務。
中　　華　　民　　國　　96　　年　　8 　　月　　28　　日
　　　　　　　　　刑事第三庭  審判長法  官  黃雅芬
                                    法  官  王幸華
                                    法　官　胡宗淦
以上正本證明與原本無異。
如不服本判決，應於判決送達後10日內向本院提出上訴狀（應抄
附繕本）。告訴人或被害人如對於本判決不服者，應具備理由請
求檢察官上訴，其上訴期間之計算係以檢察官收受判決正本之日
期為準。
　　　　　　　　　　　　　　　　    書記官　張耀鴻
中　　華　　民　　國　　96　　年　　8 　　月　　29　　日
附錄法條：
中華民國刑法第210條
（偽造變造私文書罪）
偽造、變造私文書，足以生損害於公眾或他人者，處 5 年以下有
期徒刑。
中華民國刑法第216條
（行使偽造變造或登載不實之文書罪）
行使第 210 條至第 215 條之文書者，依偽造、變造文書或登載
不實事項或使登載不實事項之規定處斷。
中華民國刑法第339條
（普通詐欺罪）
意圖為自己或第三人不法之所有，以詐術使人將本人或第三人之
物交付者，處5年以下有期徒刑、拘役或科或併科1千元以下罰金
。
以前項方法得財產上不法之利益或使第三人得之者，亦同。
前二項之未遂犯罰之。
